---
title: "Horário escolar e desempenho: o que 27 mil notas revelam"
subtitle: "Especialização em Neurociência & Aprendizagem (2026) · limpeza, EDA, ANOVA/Kruskal-Wallis e correção de múltiplos testes em R"
---

```{r setup}
#| include: false
source("../R/helpers.R")
aula  <- read.csv("../data/notas_aula.csv",  fileEncoding = "UTF-8")
prova <- read.csv("../data/notas_prova.csv", fileEncoding = "UTF-8")
t_aula  <- read.csv("../data/testes_aula.csv",  fileEncoding = "UTF-8")
t_prova <- read.csv("../data/testes_prova.csv", fileEncoding = "UTF-8")

ordem_area <- c("Ciências Humanas", "Linguagens", "Matemática", "Ciências da Natureza")
aula$area  <- factor(aula$area,  levels = ordem_area)
prova$area <- factor(prova$area, levels = ordem_area)
aula$horario <- factor(aula$horario, levels = c("07h00","08h30","10h30","12h00"))
prova$faixa  <- factor(prova$faixa,  levels = c("07h00–07h30","08h30–10h30","11h00–12h00"))

cores_area <- c("Ciências Humanas" = "#185fa5", "Linguagens" = "#1d9e75",
                "Matemática" = "#ba7517", "Ciências da Natureza" = "#534ab7")
```

::: {.callout-note}
## Resumo executivo
A partir de **27.650 registros** de notas de **384 alunos** (2022–2024) de uma
escola de São Paulo, investiguei uma pergunta com cara de negócio: **o horário
das atividades afeta o resultado?** Limpei e estruturei os dados em R, explorei
com visualizações e testei as diferenças com métodos estatísticos **robustos**
(ANOVA + Kruskal-Wallis em paralelo, com correção para múltiplas comparações).
Achados: **aulas mais cedo → melhores notas em todas as áreas**; **provas mais
tarde → melhores notas** (com exceção de Ciências da Natureza). O resultado vira
uma recomendação concreta de organização de horários.
:::

## O contexto

Na adolescência, o relógio biológico atrasa — os jovens dormem e acordam mais
tarde. A escola, porém, começa cedo. Este trabalho (especialização em
Neurociência) testou, **com dados reais de desempenho**, se o horário de aulas
e provas se reflete nas notas.

## A pergunta de negócio (traduzida)

> Existe um **horário** em que o "produto" (a aula, a prova) rende mais? O efeito
> é o mesmo para todos os **segmentos** (áreas do conhecimento) — ou alguns se
> comportam diferente?

É a mesma forma de pensar de quem otimiza horário de campanha, escala de turno
ou janela de atendimento a partir de dados.

## Os dados

```{r}
#| label: tcc-numeros
#| echo: false
#| results: asis
cat("- **27.650 registros** em formato longo (1 linha = 1 nota de um aluno numa disciplina)\n")
cat("- **384 alunos** (1º e 2º ano do Ensino Médio), anos de **2022 a 2024**\n")
cat("- **20 disciplinas** agrupadas em **4 áreas** do conhecimento (reduz viés de disciplina/professor)\n")
cat("- Cada registro cruza: nota · disciplina · área · turma · horário da aula · horário da prova · ano · semestre\n")
cat("- Dados **anonimizados** e tratados (padronização de variáveis textuais e numéricas) antes da análise\n")
cat("- Cruzamento das planilhas (notas × grade de horários de aula e prova) no **Excel**, antes de importar para o R\n")
```

## Dos métodos às habilidades de mercado

::: {.traducao}
| No trabalho | Como habilidade de dados |
|---|---|
| Excel | Funções para manipulação e organização dos dados |
| `dplyr` sobre 27.650 registros | Manipulação e limpeza de dados (data wrangling) |
| Boxplots por área e horário (`ggplot2`) | Análise exploratória e visualização |
| ANOVA + Kruskal-Wallis em paralelo | Testes paramétricos e não-paramétricos + checagem de robustez |
| Post-hoc de Wilcoxon par a par | Comparações múltiplas entre grupos |
| Correção de Benjamini-Hochberg | Controle de falsos positivos (FDR) |
| Agrupar horários para equilibrar amostras | Binning / feature engineering por poder estatístico |
| Recomendação de organização escolar | Tradução de análise em decisão acionável |
:::

## Resultado 1 — horário da aula

A nota média por horário de início da aula, em cada área (dados reais do estudo):

```{r}
#| label: fig-aula
#| fig-cap: "Nota média por horário da aula. Em todas as áreas, os primeiros horários rendem notas mais altas."
#| fig-height: 4
ggplot(aula, aes(horario, media, color = area, group = area)) +
  geom_line(linewidth = 0.9) +
  geom_point(size = 2.6) +
  scale_color_manual(values = cores_area) +
  labs(x = "horário da aula", y = "nota média", color = NULL) +
  tema_portfolio()
```

As diferenças são **estatisticamente significativas** em todas as áreas — e os
dois testes (paramétrico e não-paramétrico) concordam:

```{r}
#| label: tab-aula
#| echo: false
knitr::kable(
  t_aula,
  col.names = c("Área da aula", "ANOVA (p)", "Kruskal-Wallis (p)", "interpretação"),
  align = "lccl"
)
```

## Resultado 2 — horário da prova

Aqui o padrão se **inverte** — e quebra por área:

```{r}
#| label: fig-prova
#| fig-cap: "Nota média por faixa de horário da prova. Provas mais tarde tendem a render mais — exceto em Ciências da Natureza, que vai na direção oposta."
#| fig-height: 4
ggplot(prova, aes(faixa, media, color = area, group = area)) +
  geom_line(linewidth = 0.9) +
  geom_point(size = 2.6) +
  scale_color_manual(values = cores_area) +
  labs(x = "faixa de horário da prova", y = "nota média", color = NULL) +
  tema_portfolio()
```

```{r}
#| label: tab-prova
#| echo: false
knitr::kable(
  t_prova,
  col.names = c("Área da prova", "ANOVA (p)", "Kruskal-Wallis (p)", "interpretação"),
  align = "lccl"
)
```

## Por que corrigir para múltiplas comparações?

Ao comparar vários pares de horários, cada teste tem uma chance de dar um
"falso positivo". Quanto mais testes, maior o risco de achar diferença onde não
há. A **correção de Benjamini-Hochberg** ajusta os p-valores para controlar essa
taxa — é uma linha de R:

```{r}
#| label: bh-demo
#| echo: true
# p-valores brutos de várias comparações (exemplo ilustrativo)
p_brutos <- c(0.001, 0.008, 0.020, 0.041, 0.120, 0.320)
data.frame(
  p_bruto     = p_brutos,
  p_ajustado  = round(p.adjust(p_brutos, method = "BH"), 3),
  significativo = p.adjust(p_brutos, method = "BH") < 0.05
)
```

## O que os dados disseram

- **Aula:** quanto mais cedo, melhor — em **todas** as 4 áreas (ANOVA e
  Kruskal-Wallis concordam). O período da primeira aula parece pegar o aluno já
  no "ótimo" do despertar fisiológico.
- **Prova:** o oposto, e **não uniforme** — Ciências Humanas e Linguagens rendem
  mais em provas tardias; Matemática faz um "U"; e **Ciências da Natureza** vai
  na contramão, melhor logo cedo.
- A leitura: **aprender e ser avaliado** mobilizam processos cognitivos
  diferentes, sensíveis ao horário de formas diferentes por área.

## Por que isso importa para uma empresa

É um caso completo de análise: **dados secundários bagunçados → limpeza e
estruturação → exploração visual → teste estatístico robusto → correção honesta
→ recomendação acionável** (distribuir aulas e provas de forma mais estratégica).
Troque "nota por horário" por "conversão por horário de campanha" e é o mesmo
trabalho.

## Habilidades demonstradas neste case

```{=html}
<div class="pills">
  <span class="pill">Data wrangling (dplyr)</span>
  <span class="pill">Limpeza &amp; padronização</span>
  <span class="pill">Análise exploratória (EDA)</span>
  <span class="pill">Visualização (ggplot2)</span>
  <span class="pill">ANOVA</span>
  <span class="pill">Kruskal-Wallis</span>
  <span class="pill">Comparações múltiplas (post-hoc)</span>
  <span class="pill">Correção FDR (Benjamini-Hochberg)</span>
  <span class="pill">Recomendação acionável</span>
  <span class="pill">Excel</span>
  <span class="pill">R</span>
</div>
```
