---
title: "Reconstruindo a história de populações com dados genéticos"
subtitle: "Doutorado em Ciências (USP) · clustering, simulação bayesiana, PCA e dados geoespaciais"
---

```{r setup}
#| include: false
source("../R/helpers.R")
library(leaflet)
loc   <- read.csv("../data/localidades.csv", fileEncoding = "UTF-8")
micro <- read.csv("../data/microssatelites.csv")
seqd  <- read.csv("../data/diversidade_seq.csv")
```

::: {.callout-note}
## Resumo executivo
A partir de amostras genéticas coletadas em **41 pontos** ao longo da Mata
Atlântica, precisei responder a duas perguntas: essas populações formam **um
grupo só ou vários**? E como o **tamanho** delas mudou ao longo do tempo?
Para isso, **limpei e integrei três tipos de dados** diferentes, usei
**clustering** para procurar grupos, **testes de hipótese** para separar sinal
de ruído e **modelagem por simulação** (1 milhão de cenários) para estimar a
história mais provável. As mesmas etapas — preparar dados, escolher o método
certo, validar e comunicar — sustentam qualquer boa análise de negócio.
:::

## O contexto

Numa pesquisa de doutorado, investiguei a história evolutiva de duas aves da
Mata Atlântica (*Dendrocincla turdina* e *Drymophila squamata*) a partir do
DNA de indivíduos coletados em campo e em coleções de museus. A pergunta
científica era de evolução; o **trabalho**, do começo ao fim, era de dados.

## A pergunta de negócio (traduzida)

> Dado um conjunto grande de medições espalhadas geograficamente, **existem
> subgrupos distintos** na população — ou é tudo um grupo só? E o que os dados
> dizem sobre como esse "tamanho de base" **cresceu ou encolheu** no tempo?

É exatamente o tipo de pergunta de **segmentação** e de **análise de
tendência** que aparece o tempo todo fora da academia.

## Os dados

```{r}
#| label: numeros
#| echo: false
#| results: asis
cat(sprintf("- **%d localidades** georreferenciadas (4 estados + Paraguai)\n", nrow(loc)))
cat("- **141 indivíduos** analisados (campo + coleções de museus)\n")
cat("- **3 tipos de marcador integrados**: 8 microssatélites, 1 gene mitocondrial (ND2) e 1 íntron nuclear (FIB7)\n")
cat("- Fontes heterogêneas reunidas, limpas e padronizadas antes de qualquer análise\n")
cat("- Organização e cruzamento das planilhas de amostras em **Excel** antes da análise em R\n")
```

O mapa abaixo é gerado **em R, a partir das coordenadas reais** das coletas —
um exemplo de dado geoespacial pronto para análise:

```{r}
#| label: mapa
#| fig-cap: "As 41 localidades de coleta ao longo da Mata Atlântica. Passe o mouse para ver o nome."
pal <- colorFactor(
  palette = c("#0f6e56", "#1d9e75", "#185fa5", "#ba7517", "#993c1d", "#534ab7"),
  domain  = loc$estado
)
leaflet(loc) |>
  addProviderTiles("CartoDB.Positron") |>
  addCircleMarkers(
    ~lng, ~lat, radius = 6, color = ~pal(estado),
    stroke = FALSE, fillOpacity = 0.85,
    label = ~paste0(localidade, " — ", estado)
  ) |>
  addLegend("bottomright", pal = pal, values = ~estado, title = "Estado", opacity = 1)
```

## Dos métodos científicos às habilidades de mercado

Cada técnica usada na tese tem um nome de mercado bem reconhecível:

::: {.traducao}
| Na tese (linguagem científica) | Como habilidade de dados |
|---|---|
| Excel | Funções para manipulação e organização dos dados |
| STRUCTURE + método de Evanno | Clustering não-supervisionado e escolha do nº de grupos |
| ABC / DIYABC — 1 milhão de simulações | Modelagem por simulação Monte Carlo e inferência bayesiana |
| BEAST + Tracer (skyline plot) | MCMC e diagnóstico de convergência |
| Análise de componentes principais (validação) | Redução de dimensionalidade (PCA) |
| D de Tajima, Fs de Fu, Wilcoxon | Testes de hipótese e significância |
| Correção sequencial de Bonferroni | Correção para múltiplos testes (erro tipo I) |
| Significância por 1.000 simulações | Inferência por reamostragem / simulação |
| AMOVA, F-estatísticas, diversidade | Estatística descritiva e decomposição de variância |
:::

## Um pedaço da análise, em R

### Diversidade por marcador

Estatísticas descritivas dos 7 microssatélites usados (heterozigosidade
**observada** vs. **esperada** — uma forma de medir variabilidade):

```{r}
#| label: tab-micro
#| echo: false
knitr::kable(
  micro,
  col.names = c("Loco", "N", "Nº alelos", "Ho", "He", "Fis", "p (Fis)"),
  align = "lcccccc"
)
```

```{r}
#| label: fig-micro
#| fig-cap: "Heterozigosidade observada e esperada por loco. Valores próximos indicam populações em equilíbrio."
#| fig-height: 3.6
micro_long <- data.frame(
  loco  = rep(micro$loco, 2),
  tipo  = rep(c("Observada (Ho)", "Esperada (He)"), each = nrow(micro)),
  valor = c(micro$Ho, micro$He)
)
ggplot(micro_long, aes(loco, valor, fill = tipo)) +
  geom_col(position = "dodge", width = 0.65) +
  scale_fill_manual(values = c("Observada (Ho)" = cores_marca$teal2,
                               "Esperada (He)"   = cores_marca$ocean)) +
  labs(x = NULL, y = "heterozigosidade", fill = NULL) +
  tema_portfolio()
```

A tabela de diversidade das sequências reforça o quadro:

```{r}
#| label: tab-seq
#| echo: false
knitr::kable(
  seqd,
  col.names = c("Marcador", "N", "Sítios", "π", "Nº haplótipos", "S", "Hd", "D de Tajima", "Fs de Fu", "R²"),
  align = "lccccccccc"
)
```

### "Quantos grupos existem?" — a mesma pergunta, em termos universais

Na tese, decidir **quantas populações** havia é o mesmo problema de **quantos
segmentos** existem numa base de clientes. Abaixo, uma demonstração do raciocínio
com **dados simulados** (não os da tese): rodo *k-means* para vários números de
grupos e uso o **método do cotovelo** para escolher — exatamente a lógica por
trás da escolha do "melhor K" no clustering genético.

```{r}
#| label: fig-cotovelo
#| fig-cap: "Método do cotovelo em dados simulados: a queda deixa de compensar a partir de poucos grupos."
#| fig-height: 3.6
set.seed(42)
n <- 150
demo <- data.frame(
  x = c(rnorm(n, 0, 1), rnorm(n, 2.6, 1)),
  y = c(rnorm(n, 0, 1), rnorm(n, 1.8, 1))
)
wss <- sapply(1:7, function(k) kmeans(demo, centers = k, nstart = 10)$tot.withinss)
ggplot(data.frame(k = 1:7, wss = wss), aes(k, wss)) +
  geom_line(color = cores_marca$cinza, linewidth = 0.7) +
  geom_point(size = 3, color = cores_marca$teal) +
  scale_x_continuous(breaks = 1:7) +
  labs(x = "número de grupos (k)", y = "dispersão dentro dos grupos") +
  tema_portfolio()
```

## O que os dados disseram

- **Sem subgrupos claros** em *D. turdina*: clustering, redes de haplótipos e
  AMOVA concordaram — a maior parte da variação está *dentro* das localidades,
  não entre elas. (Saber quando **não** há estrutura é tão importante quanto
  achar uma.)
- **Sinal de crescimento populacional** após o último máximo glacial
  (~21 mil anos atrás), detectado por vários testes independentes e **datado**
  pela modelagem bayesiana — convergência de evidências.
- **Já em *D. squamata***, a mesma caixa de ferramentas revelou **quatro
  linhagens** geográficas, uma delas bem antiga (~1,1 milhão de anos) — com
  implicação direta para prioridades de conservação.

## Por que isso importa para uma empresa

O valor não está nas aves: está em **pegar dados bagunçados de várias fontes,
fazer a pergunta certa, escolher o método adequado, validar o resultado e
traduzir tudo em uma conclusão acionável**. É o mesmo ciclo de uma análise de
churn, de segmentação de clientes ou de previsão de demanda.

## Habilidades demonstradas neste case

```{=html}
<div class="pills">
  <span class="pill">Limpeza &amp; integração de dados</span>
  <span class="pill">Dados geoespaciais</span>
  <span class="pill">Clustering não-supervisionado</span>
  <span class="pill">PCA</span>
  <span class="pill">Inferência bayesiana</span>
  <span class="pill">Simulação Monte Carlo</span>
  <span class="pill">MCMC</span>
  <span class="pill">Testes de hipótese</span>
  <span class="pill">Correção de múltiplos testes</span>
  <span class="pill">Excel</span>
  <span class="pill">Visualização (R / ggplot2 / leaflet)</span>
  <span class="pill">Comunicação de resultados</span>
</div>
```
